ACORDAO-COMPLETO-2516741

ACÓRDÃO 18967/2021 ATA 41/2021 - SEGUNDA CÂMARA

VISTOS, relatados e discutidos estes autos de representação, formulada pela empresa Star 5 Service Comércio Conservação e Limpeza Ltda., em razão de supostas irregularidades no Pregão Eletrônico 27/2021, promovido pelo Hospital Federal de Bonsucesso - HFB/MS, tendo por objeto a contratação de empresa especializada para a prestação continuada de serviços de limpeza técnico-hospitalar, conservação, higienização, manejo de resíduos das áreas administrativas e hospitalares e jardinagem; 
ACORDAM os Ministros do Tribunal de Contas da União, reunidos em Sessão da 2ª Câmara, diante das razões expostas pelo Relator, em: 
9.1. conhecer da presente representação, satisfeitos os requisitos de admissibilidade previstos no art. 113, § 1º, da Lei 8.666/1993, c/c os arts. 235 e 237, inciso VI e parágrafo único, do Regimento Interno deste Tribunal, para, no mérito, considerá-la parcialmente procedente; 
9.2. dar ciência ao Hospital Federal de Bonsucesso, com fundamento no art. 9º, inciso I, da Resolução-TCU 315/2020, sobre a impropriedade identificada no Pregão Eletrônico 27/2021, para que sejam adotadas medidas internas com vistas à prevenção de ocorrências semelhantes, de que a rejeição sumária de intenções de recurso apresentadas por licitantes, em razão de suposta ausência de motivação do impetrante quanto à intenção de recorrer, caracteriza julgamento antecipado do mérito recursal, em desacordo com o disposto no art. 44 do Decreto 10.024/2019 e no art. 4º, inciso XVIII, da Lei 10.520/2002;
9.3. encaminhar cópia deste Acórdão ao Hospital Federal de Bonsucesso e ao representante, informando que o teor integral da deliberação poderá ser obtido no endereço eletrônico www.tcu.gov.br/acordaos; e
9.4. arquivar o presente processo, em atenção ao art. 169, inciso V, do Regimento Interno do TCU.

REPRESENTAÇÃO. Licitação: 27/2021 - Contratação de empresa especializada para a prestação continuada de serviços de limpeza técnico-hospitalar, conservação, higienização, manejo de resíduos das áreas administrativas e hospitalares e jardinagem incluindo áreas internas e externas (com podas de árvores, capina, plantio, rega e adubagem) do Hospital Federal de Bonsucesso.

Segunda Câmara

Hospital Federal de Bonsucesso.

3. Interessados/Responsáveis: não há.

13.1. Ministros presentes: Bruno Dantas (Presidente), Aroldo Cedraz e Raimundo Carreiro (Relator).
13.2. Ministros-Substitutos presentes: Marcos Bemquerer Costa e André Luís de Carvalho.

RAIMUNDO CARREIRO

Trata-se de representação, formulada pela empresa Star 5 Service Comércio Conservação e Limpeza Ltda., em razão de supostas irregularidades no Pregão Eletrônico 27/2021, promovido pelo Hospital Federal de Bonsucesso - HFB/MS, tendo por objeto a contratação de empresa especializada para a prestação continuada de serviços de limpeza técnico-hospitalar, conservação, higienização, manejo de resíduos das áreas administrativas e hospitalares e jardinagem.
2.	Após exame técnico da matéria, a Secretaria de Controle Externo de Aquisições Logísticas (Selog) , em instrução às peças 10 e 11, propôs conhecer da representação, considerá-la parcialmente procedente e expedir ciência à unidade jurisdicionada da impropriedade contatada nos autos, sem adoção de medidas adicionais. Transcrevo, com ajustes de forma, excerto da instrução ofertada pela Selog:
	B. Alegações do Representante 

	1.	O representante alega, em suma, que: 
	a) o pregoeiro equivocou-se ao indeferir seu recurso, quando da apresentação dos argumentos meritórios, fundamentado no art. 14, § 3º e caput do Decreto 10.024/2019 e do art. 4º, XVIII da Lei 10.520/2002, pois a jurisprudência do TCU orienta que o pregoeiro deve se basear para aquiescer o pedido de recurso, ou seja, verificar, no juízo de admissibilidade, somente os pressupostos recursais (sucumbência, tempestividade, legitimidade, interesse e motivação) , constituindo afronta à jurisprudência do TCU a denegação fundada em exame prévio de questão relacionada ao mérito do recurso.

	C. Exame de Admissibilidade

	Legitimidade do Autor

	O representante possui legitimidade para representar ao Tribunal?
 (Fundamento em lei específica: art. 113, § 1º, da Lei 8.666/1993; Fundamento no Regimento Interno/TCU: art. 237, inciso VII e parágrafo único) 
	Sim

	Redação em Linguagem Compreensível

	A representação está redigida em linguagem clara e objetiva, contém nome legível, qualificação e endereço do representante?
 (Fundamento: art. 235 do Regimento Interno/TCU) 
	Sim

	Indício Concernente à Irregularidade ou Ilegalidade

	A representação encontra-se acompanhada do indício concernente à irregularidade ou ilegalidade apontada pelo autor?
 (Fundamento: art. 235 do Regimento Interno/TCU) 
	Sim

	Competência do TCU

	A representação trata de matéria de competência do TCU?
 (Fundamento: art. 235 do Regimento Interno/TCU) 
	Sim

	Interesse Público

	Os argumentos do autor indicam a possibilidade de existência de interesse público, caso restem comprovadas as supostas irregularidades apontadas na peça inicial.
 (Fundamento: art. 103, § 1º, da Resolução - TCU 259/2014) 
	Sim

	Análise quanto ao interesse público: confirmadas as alegações do representante, restará configurada restrição indevida à competição.

	Conclusão quanto ao Exame de Admissibilidade

	2.	Presentes todos os requisitos de admissibilidade constantes no art. 113, § 1º, da Lei 8.666/1993, c/c o art. 237, inciso VII e parágrafo único, do Regimento Interno/TCU, e no art. 103, § 1º, da Resolução - TCU 259/2014, a representação deve ser conhecida.

	D. Medida Cautelar - Avaliação dos Pressupostos

	Perigo da Demora

	Há decisão judicial ou administrativa, sem especificação de prazo, para suspender o andamento do processo licitatório ou a contratação?
	Não há informação

	No caso de contratações não decorrentes de Registro de Preços:
	O contrato decorrente do certame já foi assinado?
	Não há informação

	No caso contratações decorrentes de Registro de Preços:
	A ata de registro de preços decorrente do certame já foi assinada?
	Não se aplica

		O contrato decorrente da ata de registro de preços (que, porventura, seja objeto da representação/denúncia) já foi assinado?
	Não se aplica

		A ata de registro de preços decorrente do certame ainda possui saldo que permita novas contratações pelo órgão gerenciador ou por eventuais adesões?
	Não se aplica

	Análise:

	3.	Não está afastado o pressuposto do perigo da demora uma vez que não há informação acerca da efetiva aquisição do objeto contratado, bem como de seu pagamento.

	Perigo da Demora Reverso

	O serviço/bem é essencial ao funcionamento das atividades da Unidade Jurisdicionada?
	Sim

	A Unidade Jurisdicionada está coberta contratualmente pelo serviço com razoável vigência (há a possibilidade de voltar a fase ou refazer o certame, a depender da consequência da concessão de cautelar no caso concreto) ou admite prorrogação excepcional?
	Não há informação

	Caso haja a possibilidade de manutenção do contrato com a atual prestadora dos serviços, as condições dessa contratação seriam melhores (menor preço e atendimento satisfatório) que o que se está em vias de contratar?
	Não há informação

	Análise:

	4.	Considerando a relevância para a continuidade das atividades do hospital em particular em período de efeitos adversos da pandemia causada pelo vírus SARS-Cov-2 (Covid-19) , entende-se presente, a partir das informações disponíveis, o pressuposto do perigo da demora reverso quanto ao objeto do certame, qual seja, contratação de empresa especializada para a prestação continuada de serviços de limpeza técnico-hospitalar, conservação, higienização, manejo de resíduos das áreas administrativas e hospitalares e jardinagem, em que pese, até o momento, não haver confirmação quanto ao efetivo recebimento do objeto contratado, nem da possibilidade de atendimento no âmbito de outra contratação com prazo de vigência razoável, até deliberação final deste tribunal quanto à medida pleiteada.

	Plausibilidade Jurídica

	A Unidade Jurisdicionada está sujeita aos normativos supostamente infringidos?
	Sim

	Há plausibilidade nas alegações do representante ou nas verificações realizadas pela Unidade Técnica?
	Sim

	Há indício de sobrepreço ou superfaturamento?
	Não

	Há grave risco de lesão ao erário, inexecução ou execução insatisfatória do objeto?
	Não há informação

	Análise quanto à plausibilidade jurídica e quanto à necessidade de adoção de medida cautelar:

	5.	Como se depreende da alegação acima sintetizada, o autor destaca, em essência, a restrição indevida à competição e desrespeito ao princípio da isonomia, ao indeferir recurso da licitante, em dissonância à orientação do TCU, registrada em sua a jurisprudência, pela qual o pregoeiro deve, ao receber um pedido de recurso, verificar somente os pressupostos recursais (sucumbência, tempestividade, legitimidade, interesse e motivação) .
6.	O Decreto 10.024/2019, que disciplina o pregão em sua forma eletrônica, estipula que:
Intenção de recorrer e prazo para recurso
Art. 44.  Declarado o vencedor, qualquer licitante poderá, durante o prazo concedido na sessão pública, de forma imediata, em campo próprio do sistema, manifestar sua intenção de recorrer.
§ 1º  As razões do recurso de que trata o caput deverão ser apresentadas no prazo de três dias.
 (...) 
§ 3º  A ausência de manifestação imediata e motivada do licitante quanto à intenção de recorrer, nos termos do disposto no caput, importará na decadência desse direito, e o pregoeiro estará autorizado a adjudicar o objeto ao licitante declarado vencedor.
7.	Examinando dispositivo acima, que tomou o lugar do art. 26 do Decreto 5.450/2005 (revogado) , é pertinente utilizar o ensinamento de Marçal Justen Filho (in Pregão: comentários à legislação do pregão comum e eletrônico. São Paulo: Dialética, 2005) , no qual assevera que o interessado em recorrer deve se restringir a manifestar a sua intenção de fazê-lo, não sendo necessário, desde logo, a indicação dos fundamentos do recurso, uma vez que o participante do pregão eletrônico, em razão de suas características, não tem acesso material e visual aos documentos apresentados pelos demais competidores, não sendo, portanto, "admissível impor a regra do exaurimento das razões recursais por ocasião do término da sessão da licitação". (Acórdão 1650/2010-TCU-Plenário, Rel: Ministro Aroldo Cedraz) .
8.	Ressalte-se que a mera manifestação de intenção de recorrer não se confunde com a efetiva interposição de recurso, o que poderá ocorrer, ou não, no prazo de três dias previsto no § 1º do artigo 44 do Decreto 10.024/2019.
9.	A jurisprudência do TCU é no sentido de que, ao receber um recurso, o pregoeiro deve avaliar sua admissibilidade baseada tão somente nos pressupostos recursais (sucumbência, tempestividade, legitimidade, interesse e motivação) , conforme se depreende do Acórdão 2260/2017-TCU-Plenário (Rel: Ministro Walton Alencar Rodrigues) :
9. 2. 4. recusa das intenções em recorrer manifestadas por licitantes, e julgamento antecipado do mérito do recurso, contrariando entendimento contido em precedentes do TCU (Acórdãos 1.168/2016, 1.542/2014, 694/2014, 1.929/2013, 1.615/2013, 518/2012, 169/2012, 339/2010, todos do Plenário) , no sentido de que, no juízo de admissibilidade, a análise deve se ater à verificação da presença dos pressupostos recursais;
10.	No caso em análise, verifica-se que o licitante manifestou a intenção de recorrer, transcrito abaixo, e que esta foi suficientemente motivada, uma vez que indicou a suposta ilegalidade ocorrida, que dizia respeito à possível desacordo da planilha de custos com o edital e a legislação vigente (peça 1, p. 2) :
Motivo Intenção: Manifestamos intenção de recorrer pelos seguintes motivos: Consideramos que a planilha de custos apresentada está em desacordo com o Edital e a legislação vigente, não contemplando todos os custos necessários. Não existe, pois, na legislação específica, a hipótese da "rejeição sumária" da intenção de recurso do licitante, especialmente, fundada no entendimento prévio do pregoeiro sobre o mérito das razões recursais.
11.	Tal intenção foi recusada pelo pregoeiro, conforme abaixo (peça 1, p. 2) :
Motivo Aceite ou Recusa: A intenção de recurso será recusada, uma vez que a mesma não foi motivada, conforme § 3º e caput do art. 44 do Decreto 10.024/19 ou, se preferir, o pregoeiro pode fundamentar sua recusa com base no inciso XVIII do Art. 4º da Lei n.º 10.520/2002. Não procede a intenção de recurso.
12.	Em análise perfunctória, entende-se que ao rejeitar a intenção de recorrer da empresa Star 5, o pregoeiro adentrou o mérito da questão e não observou o procedimento previsto na legislação para apreciação do recurso.
13.	Impende observar que a contratação, conforme ata do certame, possuía valor estimado de R$ 19.450.949,16. O certame teve participação de cerca de 30 empresas, com melhor lance ofertado no valor de R$ 12.200.000,0000, que foi negociado para R$ 12.194.122,32. O único lance identificado da ora representante foi no valor de R$ 19.450.949,16 (peça 9) .
14.	Em vista das considerações acima formuladas, a nosso sentir, restou configurada a alegada irregularidade que, no entanto, considerando em especial o interesse público subjacente à contratação, não chegou a resultar o alegado efeito comprometedor dessa competição. 
15.	Dessa forma, entende-se possível propor, desde já, no mérito, a procedência parcial da representação, sendo suficiente a proposição de ciência, a ser dada ao Hospital Federal de Bonsucesso, acerca da impropriedade identificada, para que a unidade jurisdicionada adote as providências internas pertinentes de modo a prevenir novas ocorrências em futuros procedimentos licitatórios similares à constatada no âmbito do Pregão Eletrônico 27/2021. 

	H. Proposta de Encaminhamento

	16.	Em virtude do exposto, propõe-se:
16.1.	conhecer da representação, satisfeitos os requisitos de admissibilidade constantes no art. 113, § 1º, da Lei 8.666/1993, c/c os arts. 235 e 237, VII, do Regimento Interno deste Tribunal, e no art. 103, § 1º, da Resolução - TCU 259/2014;
16.2.	considerar esta representação, no mérito, como parcialmente procedente;
16.3.	dar ciência ao Hospital Federal de Bonsucesso, com fundamento no art. 9º, inciso I, da Resolução - TCU 315/2020, sobre as seguintes impropriedades/falhas, identificadas no Pregão Eletrônico 27/2021, para que sejam adotadas medidas internas com vistas à prevenção de outras ocorrências semelhantes:
	a) rejeição sumária de intenções de recurso apresentadas por participantes do certame em razão de suposta falta de motivação do impetrante quanto à intenção de recorrer, caracterizando julgamento antecipado do mérito recursal, em desacordo com o disposto no art. 44, § 3º e caput do Decreto 10.024/2019 e art. 4º, inciso XVIII, da Lei 10.520/2002, e ampla jurisprudência deste Tribunal quanto à não obrigatoriedade de fundamentação da intenção, devendo a devida análise se ater, no juízo de admissibilidade, à verificação da presença dos pressupostos recursais, consoante Acórdãos: 2488/2020, 5847/2018, 830/2018 e 2260/2017, dentre outros, todos do Plenário; 
16.4.	informar o Hospital Federal de Bonsucesso e o representante do acórdão que vier a ser proferido, destacando que o relatório e o voto que fundamentam a deliberação encaminhada podem ser acessados por meio do endereço eletrônico www.tcu.gov.br/acordaos; e 
16.5.	arquivar os presentes autos, nos termos do art. 250, inciso I, c/c art. 169, inciso V, ambos do Regimento Interno do TCU."

3.	É o Relatório.

não há

Não atuou.

REPRESENTAÇÃO. CONTRATAÇÃO DE SERVIÇOS DE LIMPEZA TÉCNICO-HOSPITALAR, CONSERVAÇÃO, MANUTENÇÃO E MANEJO DE RESÍDUOS. PARCIAL PROCEDÊNCIA. CIÊNCIA. ARQUIVAMENTO.

REPRESENTAÇÃO (REPR)

Secretaria de Controle Externo de Aquisições Logísticas (Selog).

Relato o presente processo em razão de sorteio realizado nos termos do art. 18-B da Resolução-TCU 175/2005 (peça 2) .	
2.	Conforme assentado no relatório precedente, trata-se de representação, formulada pela empresa Star 5 Service Comércio Conservação e Limpeza Ltda., em razão de supostas irregularidades no Pregão Eletrônico 27/2021, promovido pelo Hospital Federal de Bonsucesso - HFB/MS, tendo por objeto a contratação de empresa especializada para a prestação continuada de serviços de limpeza técnico-hospitalar, conservação, higienização, manejo de resíduos das áreas administrativas e hospitalares e jardinagem.
3.	A representante alega, em essência, restrição indevida à competição e desrespeito ao princípio da isonomia, ao indeferir recurso da licitante, em dissonância à orientação do TCU, no sentido de que o pregoeiro deveria, ao receber um pedido de recurso, verificar somente os pressupostos recursais (sucumbência, tempestividade, legitimidade, interesse e motivação) .
4.	Após exame técnico da matéria, a Selog, mediante pareceres uniformes (peças 10 e 11) , propôs conhecer da representação, considerá-la parcialmente procedente e expedir ciência preventiva à unidade jurisdicionada da impropriedade encontrada nos autos, sem adoção de medidas adicionais.
5.	Acolho as propostas da unidade técnica, cujos fundamentos integram as presentes razões de decidir.
6.	A representação há de ser conhecida pois satisfeitos os requisitos de admissibilidade constantes no art. 113, § 1º, da Lei 8.666/1993, c/c os arts. 235 e 237, VII, do Regimento Interno deste Tribunal, e no art. 103, § 1º, da Resolução - TCU 259/2014.
7.	Quanto ao mérito da representação, verifico que, de fato, procedem parcialmente as alegações trazidas pela representante. 
8.	No caso em apreço, constato que o licitante manifestou a intenção de recorrer, registrada na Ata do PE 27/2021 (peça 9, p. 8) e que esta foi minimamente motivada, uma vez que indicou a suposta ilegalidade ocorrida, que dizia respeito a possível desacordo da planilha de custos com o edital e a legislação vigente.
9.	Portanto, verifico que a decisão do pregoeiro de denegar sumariamente a intenção de recurso da empresa licitante afronta a legislação pertinente (art. 4º, inciso XVIII da Lei 10.520/2002 c/c art. 44 do Decreto 10.024/2019) . Com efeito, no juízo de admissibilidade das intenções de recurso, deve ser avaliada tão somente a presença dos pressupostos recursais: sucumbência, tempestividade, legitimidade, interesse e motivação, sem adentrar ao mérito do recurso.
10.	Não obstante, como ressaltado pela área técnica, o certame mostrou-se disputado, com a participação de cerca de 30 empresas, e melhor lance ofertado no valor de R$ 12.200.000,0000, posteriormente reduzido para R$ 12.194.122,32. O único lance identificado da ora representante foi no valor de R$ 19.450.949,16 (peça 9) . Logo, em que pese a configuração da impropriedade, não se identificou comprometimento do resultado da licitação para o interesse público. Dessa forma, entendo suficiente a expedição de ciência ao jurisdicionado, nos termos do art. 9º da Resolução-TCU 315/2020.
11.	Ante o exposto, VOTO no sentido de que seja adotado o Acórdão que ora submeto a este Colegiado.
	TCU, Sala das Sessões, em 30 de novembro de 2021.
RAIMUNDO CARREIRO 
Relator